---
title: "Przygotowanie danych"
author: "Zuzanna Piekarczyk"
date: "`r Sys.Date()`"
output: html_document
---

```{r}
install.packages("AER")
install.packages("tidyverse")
install.packages("dplyr")
install.packages("ggplot2")
install.packages("scales")
install.packages("treemapify")
install.packages("lessR")
install.packages("fontawesome")
library("AER")
library("tidyverse")
library("dplyr")
library("ggplot2")
library("scales")
library("treemapify")
library("lessR")
library("fontawesome")
```

```{r}
#wczytanie danych z pliku surowedane.csv
dane<-read.csv("C:/Users/super/OneDrive/Desktop/shiny dashboard/surowedane.csv", header=TRUE, sep=",",dec=".")
```

```{r}
#podglad danych w formie tabeli
view(dane)
```

```{r}
#sprawdzenie typu danych
class(dane)
```


```{r}
#wyswietlenie liczby wierszy
nrow(dane)
```
```{r}
#wyswietlenie liczby kolumn
ncol(dane)
```


```{r}
#wyswietlenie nazwy kolumn
names(dane)
```

```{r}
#sprawdzenie typow danych
str(dane)
```

```{r}
#usuniecie zmiennej Row_ID
dane <- dane[-c(1)]
```

```{r}
#statystyki opisowe dla kazdej zmiennej
summary(dane$Sales)
```

```{r}
#zmiana nazw kolumn na j. polski
names(dane)<-c("ID_zamowienia","Data_zamowienia","Data_dostawy","Sposob_dostawy","ID_klienta","Nazwa_klienta","Segment","Kraj","Miasto","Stan","Kod_pocztowy","Region","ID_produktu","Kategoria","Podkategoria","Nazwa_produktu","Sprzedaz") 
```

```{r}
#konwertowanie daty zamówienia i daty dostawy na typ date w formacie dd/mm/rrrr
dane$Data_zamowienia <- as.Date(dane$Data_zamowienia, "%m/%d/%Y")
dane$Data_dostawy <- as.Date(dane$Data_dostawy, "%m/%d/%Y")
```


```{r}
#sortowanie danych po dacie zamówienia
dane <- dane[order(dane$Data_zamowienia),]
```

```{r}
#sprawdzenie w ktorych kolumnach sa wartosci brakujace
which(colSums(is.na(dane))>0)
```


```{r}
#usuniecie wierszy, gdzie nie ma dat
dane <- dane %>% drop_na(Data_zamowienia)
dane <- dane %>% drop_na(Data_dostawy)
```


```{r}
#sprawdzenie w jakich miastach nie ma kodu pocztowego
dane[is.na(dane$Kod_pocztowy), ]  
```

```{r}
#kodu pocztowego brakuje dla rekordow z miastem Burlington, dodanie kodu 5401
dane <- dane %>% mutate(Kod_pocztowy = ifelse(is.na(Kod_pocztowy), 5401, Kod_pocztowy))
```

```{r}
#wartosci brakujace zostaly usuniete/dodane
which(colSums(is.na(dane))>0)
```


```{r}
dane$Sprzedaz <- as.numeric(dane$Sprzedaz)
dane$Nazwa_klienta <- as.factor(dane$Nazwa_klienta)
dane$Stan <- as.factor(dane$Stan)
dane$Miasto <- as.factor(dane$Miasto)
dane$Kategoria <- as.factor(dane$Kategoria)
dane$Podkategoria <- as.factor(dane$Podkategoria)
dane$Nazwa_produktu <- as.factor(dane$Nazwa_produktu)
dane$Segment <- as.factor(dane$Segment)
dane$Region <- as.factor(dane$Region)
dane$Sposob_dostawy <- as.factor(dane$Sposob_dostawy)
dane$Stan <- as.factor(dane$Stan)
str(dane)
```

```{r}
attach(dane)
```



filter() – wybierz wskazane wiersze ze zbioru danych 
select() – wybierz tylko wskazane kolumny ze zbioru danych
arrange() – posortuj wiersze wzgledem wskazanych kolumn, arrange(desc())
mutate() – dodaj nowa kolumne z danymi lub zmien istniejaca 
group_by()/ungroup()-pogrupuj dane wzgledem wskazanych czynników/usun informacje o pogrupowaniu, 
summarise() – wyznacz okreslone agregaty w kazdej grupie

WYKRESY

#most valuable customers: top 10
```{r}
wykres1 <- dane %>%
  group_by(Nazwa_klienta) %>%
  summarise(Sprzedaż = sum(Sprzedaz)) %>%
  select(Nazwa_klienta, Sprzedaż) %>%
  arrange(desc(Sprzedaż))
wykres1 <- head(wykres1,10)
wykres1 <- wykres1 %>%
    ggplot(aes(x = reorder(Nazwa_klienta, -Sprzedaż), 
             y = Sprzedaż, label = round(Sprzedaż))) +
    geom_col(aes(fill = Sprzedaż), width = 0.5, position = "dodge") +
    labs(title = "Klienci z najwyższą wartością sprzedaży",
         x = "Nazwa klienta", 
         y = "Wartość sprzedaży") +
    theme_grey() +
    scale_color_brewer(palette="Blues") +
    theme(plot.title = element_text(size = 16, face = "bold", colour = "#204878", hjust = 0.5, vjust = 2.5),
            axis.text.x = element_text(angle = -30, vjust = 1, hjust = 0),
            axis.title.x = element_text(vjust = -2, face = "bold", colour = "#204878"),
            axis.title.y = element_text(vjust = 2, face = "bold", colour = "#204878"),
            panel.grid.major = element_line(colour = "grey70", size = 0.2),
            panel.grid.minor = element_blank(),
            plot.margin = margin(25, 25, 25, 25),
            legend.title = element_text(size = 10, face = "bold", colour = "#204878", vjust = 3),
            legend.margin = margin(15,15,15,15)) +
    scale_y_continuous(labels = unit_format(unit = "tys.", scale = 1e-3))
wykres1
```
#states with highest revenue: top 10
```{r}
wykres2a <- dane %>%
  group_by(Stan) %>%
  summarise(Sprzedaż = sum(Sprzedaz)) %>%
  select(Stan, Sprzedaż) %>%
  arrange(desc(Sprzedaż))
wykres2a <- head(wykres2a,23)
wykres2a <- wykres2a %>%
    ggplot(aes(x = reorder(Stan, Sprzedaż), 
             y = Sprzedaż, label = round(Sprzedaż))) +
    geom_col(aes(fill = Sprzedaż), width = 0.5, position = "dodge") +
    scale_color_brewer(palette="Blues") +
    coord_flip() +
    labs(title = "Stany z wartością sprzedaży powyżej średniej",
         x = "Stan", 
         y = "Wartość sprzedaży") +
    theme_grey() +
    theme(plot.title = element_text(size = 16, face = "bold", colour = "#204878", hjust = 0.5, vjust = 2.5),
            axis.text.x = element_text(angle = -30, vjust = 1, hjust = 0),
            axis.title.x = element_text(vjust = -2, face = "bold", colour = "#204878"),
            axis.title.y = element_text(vjust = 2, face = "bold", colour = "#204878"),
            panel.grid.major = element_line(colour = "grey70", size = 0.2),
            panel.grid.minor = element_blank(),
            plot.margin = margin(25, 25, 25, 25),
            legend.title = element_text(size = 10, face = "bold", colour = "#204878", vjust = 3),
            legend.margin = margin(15,15,15,15)) +
    scale_y_continuous(labels = unit_format(unit = "tys.", scale = 1e-3))
wykres2a
```


```{r}
wykres2b <- dane %>%
  group_by(Stan) %>%
  summarise(Sprzedaż = sum(Sprzedaz)) %>%
  select(Stan, Sprzedaż) %>%
  arrange(Sprzedaż)
wykres2b <- head(wykres2b,23)
wykres2b <- wykres2b %>%
    ggplot(aes(x = reorder(Stan, -Sprzedaż), 
             y = Sprzedaż, label = round(Sprzedaż))) +
    geom_col(aes(fill = Sprzedaż), width = 0.5, position = "dodge") +
    scale_color_brewer(palette="Blues") +
    coord_flip() +
    labs(title = "Stany z wartością sprzedaży poniżej średniej",
         x = "Stan", 
         y = "Wartość sprzedaży") +
    theme_grey() +
    theme(plot.title = element_text(size = 16, face = "bold", colour = "#204878", hjust = 0.5, vjust = 2.5),
            axis.text.x = element_text(angle = -30, vjust = 1, hjust = 0),
            axis.title.x = element_text(vjust = -2, face = "bold", colour = "#204878"),
            axis.title.y = element_text(vjust = 2, face = "bold", colour = "#204878"),
            panel.grid.major = element_line(colour = "grey70", size = 0.2),
            panel.grid.minor = element_blank(),
            plot.margin = margin(25, 25, 25, 25),
            legend.title = element_text(size = 10, face = "bold", colour = "#204878", vjust = 3),
            legend.margin = margin(15,15,15,15)) +
    scale_y_continuous(labels = unit_format(unit = "tys.", scale = 1e-3))
wykres2b
```


```{r}
wykres3a <- dane %>%
  group_by(Miasto) %>%
  summarise(Sprzedaż = sum(Sprzedaz)) %>%
  select(Miasto, Sprzedaż) %>%
  arrange(desc(Sprzedaż))
wykres3a <- head(wykres3a,10)
wykres3a <- wykres3a %>%
    ggplot(aes(x = reorder(Miasto, Sprzedaż), 
             y = Sprzedaż, label = round(Sprzedaż))) +
    geom_col(aes(fill = Sprzedaż), width = 0.5, position = "dodge") +
    scale_color_brewer(palette="Blues") +
    coord_flip() +
    labs(title = "Miasta z najwyższą wartością sprzedaży",
         x = "Miasto", 
         y = "Wartość sprzedaży") +
    theme_grey() +
    theme(plot.title = element_text(size = 16, face = "bold", colour = "#204878", hjust = 0.5, vjust = 2.5),
            axis.text.x = element_text(angle = -30, vjust = 1, hjust = 0),
            axis.title.x = element_text(vjust = -2, face = "bold", colour = "#204878"),
            axis.title.y = element_text(vjust = 2, face = "bold", colour = "#204878"),
            panel.grid.major = element_line(colour = "grey70", size = 0.2),
            panel.grid.minor = element_blank(),
            plot.margin = margin(25, 25, 25, 25),
            legend.title = element_text(size = 10, face = "bold", colour = "#204878", vjust = 3),
            legend.margin = margin(15,15,15,15)) +
    scale_y_continuous(labels = unit_format(unit = "tys.", scale = 1e-3))
wykres3a
```

```{r}
wykres3b <- dane %>%
  group_by(Miasto) %>%
  summarise(Sprzedaż = sum(Sprzedaz)) %>%
  select(Miasto, Sprzedaż) %>%
  arrange(Sprzedaż)
wykres3b <- head(wykres3b,10)
wykres3b <- wykres3b %>%
    ggplot(aes(x = reorder(Miasto, -Sprzedaż), 
             y = Sprzedaż, label = round(Sprzedaż))) +
    geom_col(aes(fill = Sprzedaż), width = 0.5, position = "dodge") +
    scale_color_brewer(palette="Blues") +
    coord_flip() +
    labs(title = "Miasta z najniższą wartością sprzedaży",
         x = "Miasto", 
         y = "Wartość sprzedaży") +
    theme_grey() +
    theme(plot.title = element_text(size = 16, face = "bold", colour = "#204878", hjust = 0.5, vjust = 2.5),
            axis.text.x = element_text(angle = -30, vjust = 1, hjust = 0),
            axis.title.x = element_text(vjust = -2, face = "bold", colour = "#204878"),
            axis.title.y = element_text(vjust = 2, face = "bold", colour = "#204878"),
            panel.grid.major = element_line(colour = "grey70", size = 0.2),
            panel.grid.minor = element_blank(),
            plot.margin = margin(25, 25, 25, 25),
            legend.title = element_text(size = 10, face = "bold", colour = "#204878", vjust = 3),
            legend.margin = margin(15,15,15,15)) +
    scale_y_continuous(labels = unit_format(unit = "tys.", scale = 1e-1))
wykres3b
```


```{r}
str(dane)
```


```{r}
#dodać filtr daty
#3 wykresy: jeden dla każdej kategorii
#revenue by each category & subcategory

dane$Data_zamowienia <- as.factor(dane$Data_zamowienia)
dane$Data_dostawy <- as.factor(dane$Data_dostawy)
```


```{r}
#furniture
wykres4a <- dane %>%
  filter(Kategoria=="Furniture") %>%
  group_by(Podkategoria, Data_zamowienia) %>%
  arrange(Data_zamowienia) %>%
  select(Podkategoria, Sprzedaz, Data_zamowienia)
wykres4a$Data_zamowienia <- as.Date(wykres4a$Data_zamowienia)
#office supplies
wykres4b <- dane %>%
  filter(Kategoria=="Office Supplies") %>%
  group_by(Podkategoria, Data_zamowienia) %>%
  arrange(Data_zamowienia) %>%
  select(Podkategoria, Sprzedaz, Data_zamowienia)
wykres4b$Data_zamowienia <- as.Date(wykres4b$Data_zamowienia)
#technology
wykres4c <- dane %>%
  filter(Kategoria=="Technology") %>%
  group_by(Podkategoria, Data_zamowienia) %>%
  arrange(Data_zamowienia) %>%
  select(Podkategoria, Sprzedaz, Data_zamowienia)
wykres4c$Data_zamowienia <- as.Date(wykres4c$Data_zamowienia)
```

```{r}
#wykresy
wykres4a <- wykres4a %>% ggplot(dane, mapping = aes(x = Data_zamowienia, y = Sprzedaz)) + 
  geom_area(mapping = aes(color = Podkategoria, fill = Podkategoria), 
            alpha = 0.5, position = position_dodge(0.8)) +
  theme_grey() +
  scale_fill_brewer(palette="Blues") +
  scale_color_brewer(palette="Blues") +
  labs(title = "Sprzedaż w kategorii Furniture z podziałem na podkategorie",
         x = "Data zamówienia", 
         y = "Wartość sprzedaży") + 
   theme(plot.title = element_text(size = 12, face = "bold", colour = "#204878", hjust = 0.5, vjust = 2.5),
            axis.title.x = element_text(vjust = -2, face = "bold", colour = "#204878"),
            axis.title.y = element_text(vjust = 2, face = "bold", colour = "#204878"),
            panel.grid.major = element_line(colour = "grey70", size = 0.2),
            panel.grid.minor = element_blank(),
            plot.margin = margin(25, 25, 25, 25),
            legend.title = element_text(size = 10, face = "bold", colour = "#204878", vjust = 3),
            legend.margin = margin(15,15,15,15)) +
    scale_y_continuous(labels = unit_format(unit = "tys.", scale = 1e-1))
wykres4a
wykres4b <- wykres4b %>% ggplot(dane, mapping = aes(x = Data_zamowienia, y = Sprzedaz)) + 
  geom_area(mapping = aes(color = Podkategoria, fill = Podkategoria), 
            alpha = 0.5, position = position_dodge(0.8)) +
  theme_grey() +
  scale_fill_brewer(palette="Blues") +
  scale_color_brewer(palette="Blues") +
  labs(title = "Sprzedaż w kategorii Office Supplies z podziałem na podkategorie",
         x = "Data zamówienia", 
         y = "Wartość sprzedaży") + 
   theme(plot.title = element_text(size = 12, face = "bold", colour = "#204878", hjust = 0.5, vjust = 2.5),
            axis.title.x = element_text(vjust = -2, face = "bold", colour = "#204878"),
            axis.title.y = element_text(vjust = 2, face = "bold", colour = "#204878"),
            panel.grid.major = element_line(colour = "grey70", size = 0.2),
            panel.grid.minor = element_blank(),
            plot.margin = margin(25, 25, 25, 25),
            legend.title = element_text(size = 10, face = "bold", colour = "#204878", vjust = 3),
            legend.margin = margin(15,15,15,15)) +
    scale_y_continuous(labels = unit_format(unit = "tys.", scale = 1e-1))
wykres4b
wykres4c <- wykres4c %>% ggplot(dane, mapping = aes(x = Data_zamowienia, y = Sprzedaz)) + 
  geom_area(mapping = aes(color = Podkategoria, fill = Podkategoria), 
            alpha = 0.5, position = position_dodge(0.8)) +
  theme_grey() +
  scale_fill_brewer(palette="Blues") +
  scale_color_brewer(palette="Blues") +
  labs(title = "Sprzedaż w kategorii Technology z podziałem na podkategorie",
         x = "Data zamówienia", 
         y = "Wartość sprzedaży") + 
   theme(plot.title = element_text(size = 12, face = "bold", colour = "#204878", hjust = 0.5, vjust = 2.5),
            axis.title.x = element_text(vjust = -2, face = "bold", colour = "#204878"),
            axis.title.y = element_text(vjust = 2, face = "bold", colour = "#204878"),
            panel.grid.major = element_line(colour = "grey70", size = 0.2),
            panel.grid.minor = element_blank(),
            plot.margin = margin(25, 25, 25, 25),
            legend.title = element_text(size = 10, face = "bold", colour = "#204878", vjust = 3),
            legend.margin = margin(15,15,15,15)) +
            
    scale_y_continuous(labels = unit_format(unit = "tys.", scale = 1e-1))
wykres4c
```
#which segment has the highest revenue
```{r}
wykres5 <- dane %>%
  group_by(Segment) %>%
  summarise(total = sum(Sprzedaz),
            liczba = n(),
            procent = liczba/2676*100) %>%
  select(Segment, total, liczba, procent) %>%
  arrange(desc(total))
wykres5$procent <- round(wykres5$procent, digits = 0)
wykres5 <- wykres5 %>%
    mutate(procent = procent/100,
      procent = scales::percent(procent))
wykres5 <- wykres5 %>% ggplot(dane, mapping = aes(x = "", y = procent, fill = Segment)) +
  geom_col() +
  coord_polar(theta = "y") + 
  geom_text(aes(label = procent),
            position = position_stack(vjust = 0.5)) +
  scale_fill_brewer(palette="Blues") +
  theme_grey() + 
  labs(title = "Udział poszczególnych segmentów w sprzedaży ogółem",
        x = "", 
        y = "") + 
  theme(plot.title = element_text(size = 12, face = "bold", colour = "#204878", hjust = 0.5, vjust = 2.5),
            legend.title = element_text(size = 10, face = "bold", colour = "#204878", vjust = 3),
            panel.border = element_blank(),
           # panel.grid=element_blank(),
            axis.ticks = element_blank(),
            panel.grid.major = element_line(colour = "grey70", size = 0.2),
            panel.grid.minor = element_blank(),
            plot.margin = margin(25, 25, 25, 25),
            legend.margin = margin(15,15,15,15))
wykres5
```

#which region has the highest sales
```{r}
wykres6 <- dane %>%
  group_by(Region) %>%
  summarise(total = sum(Sprzedaz),
            liczba = n(),
            procent = liczba/2676*100) %>%
  select(Region, total, liczba, procent) %>%
  arrange(desc(total))
wykres6$procent <- round(wykres6$procent, digits = 0)
wykres6 <- wykres6 %>%
    mutate(procent = procent/100,
      procent = scales::percent(procent))
wykres6 <- wykres6 %>% ggplot(dane, mapping = aes(x = "", y = procent, fill = Region)) +
  geom_col() +
  coord_polar(theta = "y") + 
  geom_text(aes(label = procent),
            position = position_stack(vjust = 0.5)) +
  scale_fill_brewer(palette="Blues") +
  theme_grey() + 
  labs(title = "Udział poszczególnych regionów w sprzedaży ogółem",
        x = "", 
        y = "") + 
  theme(plot.title = element_text(size = 12, face = "bold", colour = "#204878", hjust = 0.5, vjust = 2.5),
            legend.title = element_text(size = 10, face = "bold", colour = "#204878", vjust = 3),
            panel.border = element_blank(),
            axis.ticks = element_blank(),
        
            panel.grid.major = element_line(colour = "grey70", size = 0.2),
            panel.grid.minor = element_blank(),
            plot.margin = margin(25, 25, 25, 25),
            legend.margin = margin(15,15,15,15))
wykres6
```

#which shipping mode has the highest sales
```{r}
wykres7 <- dane %>%
  group_by(Sposob_dostawy) %>%
  summarise(Sprzedaż = sum(Sprzedaz)) %>%
  select(Sposob_dostawy, Sprzedaż) %>%
  arrange(desc(Sprzedaż))
wykres7 <- wykres7 %>%
    ggplot(mapping = aes(x = reorder(Sposob_dostawy, -Sprzedaż), 
             y = Sprzedaż, label = round(Sprzedaż))) +
    geom_bar(stat="identity") +
    geom_col(mapping = aes(fill = Sprzedaż), position = "dodge") +
    labs(title = "Wartość sprzedaży z podziałem na sposób dostawy",
         x = "Sposób dostawy", 
         y = "Wartość sprzedaży") +
    theme_grey() +
    theme(plot.title = element_text(size = 16, face = "bold", colour = "#204878", hjust = 0.5, vjust = 2.5),
            axis.text.x = element_text(angle = -30, vjust = 1, hjust = 0),
            axis.title.x = element_text(vjust = -2, face = "bold", colour = "#204878"),
            axis.title.y = element_text(vjust = 2, face = "bold", colour = "#204878"),
            panel.grid.major = element_line(colour = "grey70", size = 0.2),
            panel.grid.minor = element_blank(),
            plot.margin = margin(25, 25, 25, 25),
            legend.title = element_text(size = 10, face = "bold", colour = "#204878", vjust = 3),
            legend.margin = margin(15,15,15,15)) + 
      scale_y_continuous(labels = unit_format(unit = "tys.", scale = 1e-1))
wykres7
```

#sprzedaz na przestrzeni lat/miesiecy/dni
```{r}
wykres8 <- dane %>%
  group_by(Data_zamowienia) %>%
  summarise(total = sum(Sprzedaz)) %>%
  arrange(Data_zamowienia) %>%
  select(Data_zamowienia, total)
wykres8$Data_zamowienia <- as.Date(wykres8$Data_zamowienia)
wykres8 <- wykres8 %>% ggplot(dane, mapping = aes(x = Data_zamowienia, y = total)) + 
  geom_line(color = "#56b1f7", size = 1) +
  theme_grey() +
  labs(title = "Całkowita wartość sprzedaży w czasie",
         x = "Data zamówienia", 
         y = "Wartość sprzedaży") + 
   theme(plot.title = element_text(size = 16, face = "bold", colour = "#204878", hjust = 0.5, vjust = 2.5),
            axis.title.x = element_text(vjust = -2, face = "bold", colour = "#204878"),
            axis.title.y = element_text(vjust = 2, face = "bold", colour = "#204878"),
            panel.grid.major = element_line(colour = "grey70", size = 0.2),
            panel.grid.minor = element_blank(),
            plot.margin = margin(25, 25, 25, 25),
            legend.title = element_text(size = 10, face = "bold", colour = "#204878", vjust = 3),
            legend.margin = margin(15,15,15,15)) +
    scale_y_continuous(labels = unit_format(unit = "tys.", scale = 1e-1)) + 
    stat_smooth(color = "#FC4E07", fill = "#FC4E07", method = "loess")
wykres8
```


KAFELKI

#liczba sprzedanych produktow
```{r}
prod <- dane %>% 
  summarise(liczba = n())
prod
```

#calkowity przychod
```{r}
przych <- dane %>% 
  summarise(suma = sum(Sprzedaz)) %>%
  select(suma)
przych
```

#liczba klientow
```{r}
klienci <- unique(dane$Nazwa_klienta)
sumkli <- length(klienci)
sumkli
```


#liczba klientow


```{r}
saveRDS(dane, file = "dane.rds")
saveRDS(wykres1, file = "wykres1.rds")
saveRDS(wykres2a, file = "wykres2a.rds")
saveRDS(wykres2b, file = "wykres2b.rds")
saveRDS(wykres3a, file = "wykres3a.rds")
saveRDS(wykres3b, file = "wykres3b.rds")
saveRDS(wykres4a, file = "wykres4a.rds")
saveRDS(wykres4b, file = "wykres4b.rds")
saveRDS(wykres4c, file = "wykres4c.rds")
saveRDS(wykres5, file = "wykres5.rds")
saveRDS(wykres6, file = "wykres6.rds")
saveRDS(wykres7, file = "wykres7.rds")
saveRDS(wykres8, file = "wykres8.rds")
saveRDS(prod, file = "prod.rds")
saveRDS(przych, file = "przych.rds")
saveRDS(sumkli, file = "sumkli.rds")
```


```{r}
#zapisanie danych do pliku csv
write.csv(dane,"C:/Users/super/OneDrive/Desktop/shiny dashboard/gotowedane.csv")
```